臺中高等行政法院判決　　　　　　　　　　　　　　　九十一年度訴字第一七七號
　　　　　　　　　　　　　　　.
　　原　　　告　甲○○
　　被　　　告　苗栗縣政府
　　代　表　人　乙○○
　　訴訟代理人　丙○○
右當事人間因都市計畫法事件，原告不服內政部中華民國九十一年一月八日台內訴字
第○九○○○○八六一一○號訴願決定，提起行政訴訟。本院判決如左︰
　　主  文
訴願決定及原處分關於科處原告罰鍰陸萬元部分均撤銷。
訴訟費用由被告負擔。
　　事  實
壹、事實概要：原告所有苗栗縣竹南鎮○○路六之九號一樓建築物位於住宅區內，經
    被告聯合查報小組於民國（以下同）九十年八月十五日稽查結果，該房屋由原告
    出租予林建志開設志成網際社，經營網際咖啡之資訊休閒服務業，被告認違反都
    市計畫法台灣省施行細則第十五條規定，依都市計畫法第七十九條規定，以九十
    年十月四日府建都字第九○○○○九○一三八號函附九十年十月三日府建都字第
    九○○○○九○一三八號處分書處建築物所有權人之原告及使用人林建志各新台
    幣（以下同）六萬元罰鍰，並限於十日內恢復原使用。原告不服（林建志部分並
    未提起訴願），以系爭建築物依苗栗縣政府建設局七十九年一月四日核發之七九
    栗建管竹字第００六號使用執照記載，一層用途為店舖、住宅，且繳交營業用房
    屋稅，一切合法，且林建志經營網際社，並非電子遊戲場，並無涉及賭博、色情
    等不法情事，又屋主未曾被苗栗縣政府告知承租人曾遭該府告發，禁止營業，亦
    不知出租人同樣須受罰，而向內政部提起訴願，惟亦遭決定駁回，遂提起本件行
    政訴訟。
貳、兩造聲明及陳述：
一、原告部分：
  (一)聲明：求為判決撤銷原處分及訴願決定。
  (二)陳述：
    (1)被告以原告所有坐落於苗栗縣竹南鎮○○路六之九號建築物未經許可擅自更改
      用途而以「房屋用途不符」為由，依都市計畫台灣省施行細則第十五條及都市
      計畫法第七十九條之規定，對原告勒令十日內停止違規使用，並處以六萬元之
      罰鍰。
    (2)原告一樓租借給使用人營業一切合法，本建築物一樓為縣政府建設局七十九年
      一月四日核發之七九栗建管竹字第○○六號使用執照記載一層用途為營業用店
      鋪，且繳交營業用之房屋稅。原告並未曾被告知禁止出租給使用人等。
    (3)由於鄰近各縣市政府對此新興行業網際咖啡認定不一，中央與地方不同調，因
      此九十年七月三十一日由經濟部完成制定之「資訊休閒產業管理草案」，認定
      網咖為資訊休閒產業，不是電子遊戲產業，不能以電子遊戲規則來論之，惟該
      草案需經公布施行，方成為法律。
    (4)綜上所論，茲因被告己核准原告於該址經營，基於信賴保護及禁反言原則，即
      足證被告所為之處分顯屬違法。
    (5)被告於九十年九月十日以違反建築法第七十三條及依同法第九十條規定限十日
      內改善完畢，業者（即使用人）於九十年九月十二日文到依法處理，並於九十
      年九月二十一日辦理停業，業者（使用人）於九十年十月三日下午申請復業，
      停業期間以縣府所核准營業項目，進行整修，改善，縣府且在同日九十年十月
      三日發文，處分書以都市計法第七十九條、八十條罰使用人及原告各六萬元罰
      鍰，試問被告有關人員是否曾派人視察使用改善情形，顯然行政上有疏忽。停
      業期間（九十年九月二十一日至九十年十月三日）竹南稅捐稽徵處，由於作業
      疏忽，致溢收娛樂稅，於九十年十月三十日退還四百七十六元，被告作法實無
      法令人信服，更有朝令夕改之嫌，罔顧人民財產與政府威信，建議應待法令規
      範明確後，並給予適當之輔導與期限，否則對業者（使用人）、房屋所有人不
      甚公允。
二、被告部分：
  (一)聲明：求為判決駁回原告之訴。
  (二)陳述：
    (1)原告所有坐落苗栗縣竹南鎮○○里○○鄰○○路六之九號一樓房屋，經被告聯
      合查報小組九十年八月十五日稽查結果，上開房屋一樓出租予林建志設立志成
      網際社經營網際咖啡之資訊休閒服務業，並以被告九十年八月十七日九十府建
      工字第九○○○○七四六一四號函副本抄送被告建設局都市計畫課依相關規定
      辦理在案。經查該營業地址位處住宅區，經營資訊休閒服務業違反都市計畫法
      台灣省施行細則第十五條住宅區土地使用分區管制規定，另依都市計畫法第七
      十九條規定都市計畫範圍內土地或建築物之使用，或從事建造、採取土石、變
      更地形、違反本法或各級政府依本件所發布之命令者，處其土地或建築物所有
      權人、使用人或管理人新台幣六萬元以上三十萬元以下罰鍰....。準此，被告
      依法處分原告六萬元並無不合。
    (2)原告陳述所有上開房屋一樓係經被告核發「店舖」用途使用執照且繳交營業稅
      在案，一切租借營運皆屬合法乙節，查該建築物位於住宅區，雖可供店舖使用
      ，惟經營之事業仍應受都市計畫法台灣省施行細則第十五條之規範，又依都市
      計畫法第七十九條規定係以土地或建築物所有權人、使用人或管理人為處分對
      象（同案使用人亦經被告同號處分在案）。準此，被告係依法處分，原告上開
      所陳應為無關。
    (3)原告另陳稱被告認定網咖為資訊休閒產業牴觸中央法規乙節，查被告係依都市
      計畫法台灣省施行細則第十五條第一項第十五款規定以被告九十年三月二十三
      日府建都字第九○○○○二五三七○號公告苗栗縣都市計畫住宅區○○○○○
      路咖啡」業之建築物及土地使用在案。
    (4)原告所有上開房屋前經被告於九十年九月十日以違反建築法第七十三條並依同
      法第九十條規定限十日內改善完畢，隨於九十年九月二十一日辦理停業及整修
      後，復為被告依都市計畫法規定處罰鍰，查被告認為其事實違反建築法規定，
      為免影響公共安全當依規定予以限期改善處分外，且查其違反都市計畫分區使
      用管制規定事實明確，依上開規定除限期改善外，無待改善完畢即應先予以罰
      鍰處分。
    (5)綜上所述，原告上開所陳，被告均係依都市計畫法第七十九條及都市計畫法台
      灣省施行細則第十五條規定處理，並無違誤，且案經內政部九十一年一月八日
      台內訴字第○九○○○○八六一一○號函決定訴駁回，原告所陳應與法規不符
      ，提起行政訴訟顯無理由，請駁其訴以維法紀。
　　理  由
一、按「住宅區為保護居住環境而劃定，其土地及建築物之使用，不得有礙居住之寧
    靜、安全及衛生。」、「都市計畫範圍內土地或建築物之使用，或從事建造、採
    取土石、變更地形，違反本法或各級政府依本法所發布之命令者，處其土地或建
    築物所有權人、使用人或管理人新臺幣六萬元以上三十萬元以下罰鍰，並勒令拆
    除、改建、停止使用或恢復原狀。不拆除、改建、停止使用或恢復原狀者，得按
    次處罰，並停止供水、供電、封閉、強制拆除或採取其他恢復原狀之措施，其費
    用由土地或建築物所有權人、使用人或管理人負擔。」都市計畫法第三十四條、
    第七十九條第一項定有明文，次按都市計畫法台灣省施行細則第十五條第一項第
    十五款規定「住宅區為保護居住環境而劃定，不得為下列建築物及土地之使用：
    一、‧‧‧十五、其他經縣（市）政府認為足以發生噪音、振動、特殊氣味、污
    染或有礙居住安寧、公共安全衛生，並公告限制之建築物或土地之使用。」，苗
    栗縣政府並於九十年三月二十三日以九十府建都字第九００００二五三七０號公
    告該縣都市計畫住宅區○○○○○路咖啡」業之建築物及土地使用在案。
二、本件原告所有苗栗縣竹南鎮○○路六之九號一樓建築物位於住宅區內，該房屋由
    原告出租予林建志開設志成網際社，經營網際咖啡之資訊休閒服務業，經被告聯
    合查報小組於九十年八月十五日稽查結果，認林建志未經核准變更登記擅自於苗
    栗縣竹南鎮○○里○○路六之九號一樓「志成網際社」違規經營登記範圍外之資
    訊休閒服務業業務，違反商業登記法第八條及建築法第七十三條規定，分別於九
    十年八月十七日九十府建工字第九００００七四六一四號處分書命立即停止經營
    登記範圍外之業務外並科處新台幣一萬元罰鍰及九十年九月十日九十府建管字第
    九００００八三一一九號處分書除立即停止使用外，限使用人林建志十日內改善
    完畢，並認原告甲○○（建築物所有權人）、使用人林建志違反都市計畫法台灣
    省施行細則第十五條規定，依都市計畫法第七十九條規定，另以九十年十月四日
    府建都字第九○○○○九○一三八號函附九十年十月三日府建都字第九○○○○
    九○一三八號處分書處建築物所有權人及使用人各六萬元罰鍰，並限於十日內恢
    復原使用等情為兩造所不爭執，並有苗栗縣政府聯合查報小組稽查商業暨電子遊
    戲場業活動現場紀錄表、上開函文、處分書及公告分別附於原處分卷及本院卷可
    稽。
三、本件被告以被告聯合查報小組於九十年八月十五日稽查結果，該房屋由原告出租
    予林建志開設志成網際社，經營網際咖啡之資訊休閒服務業，認違反都市計畫法
    台灣省施行細則第十五條規定，依都市計畫法第七十九條規定，以九十年十月四
    日府建都字第九○○○○九○一三八號函附九十年十月三日府建都字第九○○○
    ○九○一三八號處分書處建築物所有權人之原告（及使用人林建志）各六萬元罰
    鍰，並限於十日內恢復原使用，固非無見，惟按都市計畫法第七十九條第一項規
    定處罰之對象為「土地或建築物所權人、使用人或管理人新台幣六萬元以上三十
    萬元以下」，而非「各處土地或建築物所權人、使用人或管理人新台幣六萬元以
    上三十萬元以下」，應係指土地或建築物所有權人或使用人（或管理人）而言，
    被告認應予併罰尚有誤解，又此乃法律授權行政機關在其授權之目的下為「合義
    務之裁量」（或謂「法律拘束之裁量」），適用時尤需考量比例原則，非可恣意
    為之，故行政機關究應處罰建築物所有權人或使用人，應就其查獲建築物違規使
    用之情形為適當、合理之裁量，並非容許行政機關得恣意選擇處罰之對象，擇一
    處罰或兩者皆予處罰。又行政罰鍰係國家為確保行政法秩序之維持，對於違規行
    為人所施予之財產上之制裁，故行政罰係以處罰行為人為原則，對行為人以外之
    人科處行政罰則為例外，是以，行政機關於法律對於處罰之對象得為適當裁量之
    情形，如須對行為人以外之人科處行政罰，自應具備充分、合理及適當之理由。
    本件原告所有坐落苗栗縣竹南鎮○○路六之九號一樓建築物，出租予林建志開設
    志成網際社，經營網際咖啡之資訊休閒服務業，系爭建築物位於都市計畫住宅區
    內，有違都市計畫法第三十四條、都市計畫法台灣省施行細則第十五條住宅區土
    地使用管制規則規定，原告雖為該建築物所有權人，位於使用區分之住宅區，但
    使用執照一樓為店舖及住宅，此有使用執照附於本院卷可參（見本院卷第二十一
    頁）原告僅將該建築物以一般店面，而非以經營資訊休閒服務業違規使用場所出
    租予林建志，且原告亦非將建物開設「志成網際社」作違規使用之人，被告於九
    十年八月十五日查獲使用人林建志於上開處所違規經營資訊休閒服務業，亦未另
    函通知該址所有權人即原告甲○○上開違規情事，此由被告九十年八月十七日九
    十府建工字第九００００七四六一四號函、九十年九月十日九十府建管字第九０
    ０００八三一一九號處分書僅列林建志，並未列名原告；又使用人林建志經營「
    志成網際社」領有被告所核發之營利事業登記證，所經營之項目又係(一)Ｆ二一八
    ０一０資訊軟體零售業(二)Ｉ六０一０一０租賃業（電腦租賃）(三)ＪＡ０二九九０
    其他修理業（電腦），住宅區限壹樓營業使用（見本院卷第八頁及第五十三頁）
    ，房屋所有權人是否已知使用人所經營係營業登記範圍外之資訊休閒服務業，被
    告遽依都市計畫法第七十九條規定，除處罰行為人之林建志六萬元罰鍰外，併處
    罰行為人以外之建築物所有權人即原告甲○○罰鍰六萬元，卻未說明其理由，揆
    諸上開說明，原處分關於原告甲○○部分即有違誤，訴願決定未予糾正，亦有未
    合，原告據以指摘，非無理由，應由本院將原處分關於原告甲○○處罰鍰六萬元
    部分及訴願決定予以撤銷，以昭折服。
據上論結，本件原告之訴為有理由，依行政訴訟法第一百九十五條第一項前段、第九
十八條第三項前段，判決如主文。
中　　華　　民　　國　　九十一　　　年　　　八　　　　月　　二十二　　　日
                 臺 中 高 等 行 政 法 院   第 三 庭
                                審 判 長 法      官　王　茂　修
                                         法      官　許　金　釵
                                         法      官　莊　金　昌
右正本證明與原本無異。
如不服本判決，應於判決送達後二十日內向本院提出上訴書狀，其未表明上訴理由者
，應於提起上訴後二十日內向本院提出上訴理由書（須依對造人數附具繕本）；如於
本判決宣示或公告後送達前提起上訴者，應於判決送達後二十日內補提上訴理由書（
須附繕本）。未表明上訴理由者，逕以裁定駁回。
提起上訴應預繳送達用雙掛號郵票拾份（每份三十四元)。
中　　華　　民　　國　　九十一　　　年　　　八　　　　月　　　二十二　　　日
                                         法院書記官  林  宜  萱
